臺灣臺中地方法院民事判決　九十三年度簡上字第二七二號
　　上　訴　人　甲○○
　　訴訟代理人　蕭顯榮　律師
　　被上訴人　　乙○○
　　訴訟代理人　沈朝江　律師
右當事人間請求拆屋還地事件，上訴人不服本院臺中簡易庭中華民國九十三年七月七
日九十三年度中簡字第二九二二號第一審判決，提起上訴，本院於中華民國九十四年
二月二十五日言詞辯論終結，判決如左：
    主      文
上訴駁回。
第二審訴訟費用由上訴人負擔。
    事　　　實
一、上訴人方面：
  (一)聲明：１原判決關於上訴人敗訴部分廢棄。２上開廢棄部分被上訴人在第一審之
    訴及假執行之聲請均駁回　。
  (二)陳述：除與原審判決書所載相同者茲予引用外，補稱：依內政部土地測量局九十
    二年十二月十六日鑑定圖所示，上訴人所有門牌號碼臺中縣大里市○○路四六一
    號房屋（下稱系爭房屋），僅牆壁厚約三分之一即面積四點三平方公尺占用被上
    訴人所有臺中縣太平市○○段八九六地號土地 (下稱系爭土地），如予以拆除，
    非但執行上有困難，且會影響系爭房屋結構安全；況被上訴人亦可利用該牆壁為
    共同壁，拆除該牆壁三分之一後，除徒留空隙外，別無其他用途。被上訴人行使
    權利，非但不利於己，且全以損害上訴人為主要目的，自屬民法第一百四十八條
    之權利濫用，並違反比例原則之具體內涵─即目的正當性、手段必要性及妥當性
    。
  (三)證據：除援用原審之立證方法外，並提出本院八十三年度訴字第二二八四號民事
    判決、臺灣高等法院臺中分院八十四年度上字第三０五號民事判決、最高法院八
    十六年度臺上字第八０九號民事判決影本各一件為證，及聲請傳訊證人林珠濱。
二、被上訴人方面：
  (一)聲明：駁回上訴。
  (二)陳述：除與原審判決書所載相同者茲予引用外，補稱：被上訴人依所有權之作用
    ，請求上訴人拆除無權占用之房屋並交還土地，乃權利之正當行使，雖足以使上
    訴人喪失利益，但非以損害上訴人為主要目的；且依目前科技的進步，以切割機
    切除上訴人無權占用被上訴人土地上房屋之牆壁，乃極容易之事，絕不會影響系
    爭房屋結構安全。又被上訴人將來要在系爭土地上蓋大樓，上訴人所占用位置，
    是被上訴人以後要蓋大樓的柱子位置，如果不取回上訴人所占用之土地，以後大
    樓內房子會太小。
  (三)證據：援用原審之立證方法。
    理      由
一、本件被上訴人起訴主張：上訴人所有系爭房屋占用被上訴人所有系爭土地如附件
    土地複丈成果圖所示Ａ、Ｃ、Ｄ、Ｂ、Ａ連接線所圍成區域面積四‧三平方公尺
    土地，迭經催討，上訴人均置之不理之事實，業據被上訴人提出地籍圖謄本一件
    、土地登記謄本二件、建物登記謄本一件、照片二件、大里郵局第○○五四○號
    存證信函影本一件、宏儒法律事務所函及回執影本各一件、臺中縣政府九十二年
    九月三日府地測字第○九二○二三五一六八號開會通知單影本一件、臺中縣政府
    地籍圖重測土地標示變更結果通知書影本一件為證，並經原審調閱本院九十二年
    度中簡字第三五０九號確定界址民事全卷無訛，上訴人對此亦不爭執，僅以前詞
    置辯。故本件爭執點在於：一、被上訴人訴請上訴人拆屋還地，其權利之行使是
    否違反公共利益或以損害他人為主要目的？二、被上訴人請求上訴人拆屋還地，
    就上訴人所得利益與被上訴人因拆除牆壁所受損害衡量，是否違反比例原則？經
    查，
　(一)按民法第一百四十八條第一項係規定行使權利，不得以損害他人為主要目的，若
　　當事人行使權利，雖足使他人喪失利益，而苟非以損害他人為主要目的，即不在
　　該條所定範圍之內，有最高法院四十五年臺上字第一０五號判例可資參照。依被
　　上訴人於原審所提出之照片觀之，系爭房屋為三層樓房，占用系爭土地部分，係
    位在系爭房屋右側外牆，與隔壁被上訴人二層樓房左側外牆，留有些微空隙，占
    用部分顯屬系爭房屋獨立使用之外牆，而非兩造共同壁。而系爭房屋占用系爭土
    地面積為四‧三平方公尺，僅占系爭房屋右側外牆三分之一，為上訴人於起訴狀
    所自承，以現今建築切割技術切除上訴人占用部分，乃極容易之事，並不會影響
    系爭房屋之原建築結構。況系爭房屋與隔壁被上訴人二層樓房左側外牆，僅留有
    些微空隙，被上訴人若將系爭房屋占用系爭土地部分拆除，即足空出防火空間，
    並非不能促進公共利益。是上訴人以被上訴人行使權利係以損害他人為主要目的
    辯詞，不足採信。至上訴人所提出之本院八十三年度訴字第二二八四號民事判決
    、臺灣高等法院臺中分院八十四年度上字第三０五號民事判決、最高法院八十六
    年度臺上字第八０九號民事判決影本，與本件無涉，基於個案審查原則，該案有
    關違反民法第一百四十八條第一項規定之論述，尚非本院所得審究，附此敘明。
　(二)又比例原則，或稱禁止過分原則或過當禁止原則，是屬於憲法上的原則，憲法第
    二十三條規定，對於人民自由權利的限制，必須在「必要範圍」內為之。比例原
    則既為憲法原則，則在民法上亦可直接適用。惟憲法第十五條明定：「人民之生
    存權、工作權及財產權，應予保障」，系爭土地既為被上訴人所有，被上訴人本
    於所有權之作用，請求上訴人拆除無權占用之房屋牆壁，並返還無權占用之土地
    ，乃國家為保障被上訴人所有權而賦與被上訴人排除他人侵害之權利。而拆除上
    訴人無權占用之房屋牆壁，非但不會影響原建築結構，反能空出防火空間，促進
    公共利益，已如前述，難謂被上訴人行使權利有何違反比例原則之處。是上訴人
    以被上訴人行使權利違反比例原則辯詞，亦不足採信。
二、按所有人對於無權占有或侵奪其所有物者，得請求返還之；對於妨害其所有權者
    ，得請求除去之；有妨害其所有權之虞者，得請求防止之，民法第七百六十七條
    定有明文。被上訴人所有系爭房屋右側外牆確有逾越使用被上訴人所有系爭土地
    如附件土地複丈成果圖所示Ａ、Ｃ、Ｄ、Ｂ、Ａ連接線所圍成區域面積四‧三平
    方公尺土地，上訴人又未能舉證證明其有使用被上訴人所有系爭土地之正當權源
    ，則被上訴人主張依民法第七百六十七條之法律關係，訴請上訴人應將系爭土地
    如附件土地複丈成果圖所示Ａ、Ｃ、Ｄ、Ｂ、Ａ連接線所圍成區域面積四‧三平
    平方公尺地上建物拆除，並將土地交還被上訴人，為有理由，應予准許。
三、又無法律上原因而受利益，致他人受損害者，應返還其利益。雖有法律上原因，
    而其後已不存在者，亦同，民法第一百七十九條定有明文。故其得請求之範圍，
    應以對方所受之利益為度。而無權占有他人土地，可能獲得相當於租金之利益，
    為社會通常之觀念，有最高法院六十一年度臺上字第一六九五號判例參照。至城
    市地方房屋之租金，以不超過土地及建築改良物申報總價額年息百分之十為限，
    並為租用基地建築房屋所準用，土地法第九十七條第一項、第一百零五條分別定
    有明文。所謂土地總價額，係以法定地價為準，土地法施行法第二十五條定有明
    文。而法定地價，依土地法第一百四十八條規定，係土地所有人依該法規定所申
    報之地價。此計收租金之規定，於損害賠償事件雖非當然一體適用，然未嘗不可
    據為計算賠償之標準，有最高法院四十九年度臺上字第一二三○號判例參照。本
    件被上訴人提出土地租賃契約書影本一份，主張依據該契約書所載租金為本件上
    訴人無權占用被上訴人所有系爭土地而應返還之相當於租金之不當得利之計算基
    準，顯於法不符應不得採為計算之標準。系爭土地之申報地價，依兩造提出之系
    爭土地登記謄本所載，系爭土地九十二年一月之申報地價為每平方公尺九千七百
    元，即應以此為計算之標準。上訴人既占有被上訴人所有系爭土地面積四‧三平
    方公尺，已如上述，應獲有相當於租金之不當得利，致被上訴人受有無法使用收
    益遭被告占用土地部分之損害，是被上訴人請求上訴人給付相當於租金之損害金
    ，依前揭說明，應屬正當。本件被上訴人得請求之損害金，計為新臺幣（下同）
    二萬八百五十五元「計算式：９７００元／平方公尺（系爭土地公告現值）×１
    ０％×４．３平方公尺＝４７１７元（每年租金）；４７１７元÷１２月＝３４
    ８（每月租金），４１７５元×５年＝２０８５５元」（上訴人自八十五年一月
    十日取得系爭土地及其上建物，惟被上訴人僅請求上訴人返還自八十七年十月二
    十日起至九十二年十月二十日止共計五年之相當於租金之不當得利）。故被上訴
    人訴請上訴人給付被上訴人二萬零八百五十五元，及自九十二年十月二十一日起
    至清償日止，按年利率百分之五計算之利息之範圍內，為有理由，應予准許，逾
    此部分之請求，即非有據。又上訴人無權占有被上訴人所有系爭土地，致被上訴
    人受有損害，其占有之事實狀態，在交還土地前，僅履行期未到，並非履行之條
    件未成就，且上訴人有到期不履行之虞，故被上訴人就此部分憑以訴請上訴人自
    九十二年十月二十一日起至拆除系爭建物並交還土地之日止，按月給付相當於租
    金之不當得利三百四十八元之範圍內，亦為有理由，應予准許，逾此數額之請求
    ，為無理由，應予駁回。
四、綜上所述，被上訴人依據民法第七百六十七條及不當得利之法律關係，請求上訴
    人將系爭土地內如附圖所示Ａ、Ｃ、Ｄ、Ｂ、Ａ連接線所圍成區域面積四‧三平
    方公尺地上建物拆除，將上開土地交還被上訴人，及給付被上訴人二萬零八百五
    十五元，及自九十二年十月二十一日起至清償日止，按年利率百分之五計算之利
    息，及自九十二年十月二十一日起至清償日止，按年利率百分之五計算之利息，
    並自九十二年十月二十一日起至交還前項土地之日止，按月給付被上訴人三百四
　　十八元，為有理由，應予准許，逾此部分之請求，為無理由，應予駁回。原審因
    而為准許被上訴人上揭請求有理由之勝訴判決，並就上訴人勝訴判決部分，依被
    上訴人陳明願供擔保請准宣告假執行，核無違誤。上訴意旨指摘原判決不當，求
    予廢棄改判，為無理由，應予駁回其上訴。
五、本件判決之結果已臻明確，上訴人有關央請林珠濱先生出面與被上訴人洽和解，
    願意以時價購買無權占用土地部分之陳述，並聲請傳訊證人林珠濱，經審酌均於
    判決結果無影響，爰不一一論述，附此敘明。
六、據上論結，本件上訴為無理由，依民事訴訟法第七十八條、第四百三十六條之一
    第三項、第四百四十九條第一項，判決如主文。
中　　　華　　　民　　　國　　九十四　　年　　　三　　　月　　 十八 　　日
                              臺灣臺中地方法院民事第二庭
~B審判長法　官　許冰芬
~B　　　法　官　蔡建興
~B　　　法　官　劉正中
右正本證明與原本無異
如對本判決上訴，須於判決送達後二十日內向本院提出上訴狀，同時表明上訴理由；
如已於本判決宣示後送達前提起上訴者，應於判決送達後十日內補具上訴理由（均須
按他造當事人之人數附繕本）。
中　　　華　　　民　　　國　　九十四　　年　　　三　　　月　　 十八 　　日
~B法院書記官
